臺灣新竹地方法院民事判決　九十一年度訴字第六八六號
　　原　　　告　乙○○
　　被　　　告　丙○○
　　訴訟代理人　甲○○
　　複　代理人　洪大明律師
　　　　　　　　丁○○　住新竹.
右當事人間分割共有物事件，本院於中華民國九十三年二月十七日言詞辯論終結，判
決如左：
    主      文
兩造共有坐落新竹縣芎林鄉○○段九四地號、地目田、面積三一七平方公尺及同段九
五地號、地目建、面積一○一三平方公尺土地准予合併分割，分割方法為：同段九四
地號土地如附圖一所示Ｃ部分，面積五百零七平方公尺分歸原告所有、附圖一所示Ｄ
部分，面積五０六平方公尺分歸被告所有；同段九五地號土地如附圖一所示Ｅ部分，
面積一０六平方公尺分歸被告所有、附圖一所示Ｆ部分，面積二一一平方公尺分歸原
告所有。
兩造共有坐落新竹縣芎林鄉○○段三○八地號、地目林、面積三五一六平方公尺土地
准予分割，分割方法為：如附圖一所示Ｂ部分，面積一七五八平方公尺分歸原告所有
、Ａ部分面積一七五八平方公尺分歸被告所有。
訴訟費用由被告負擔十分之四，餘由原告負擔。
    事      實
甲、原告方面：
壹、聲明：
    准將兩造共有如附表所示之土地分割，並以原物分配予兩造。
貳、陳述：
一、坐落新竹縣芎林鄉○○段九四、九五、三○八地號土地（下稱系爭土地）係兩造
    共有，應有部分如附表所示。為各自使用需要，原告迭次情商要求分割，被告均
    一再推辭或置之不理，爰依民法第八百二十三條、八百二十四條之規定請求分割
    系爭土地。
二、系爭九四、九五地號土地部分同意被告所提出如附圖一所示之分割方案。
三、系爭三○八地號土地應依兩造應有部分比例各二分之一予以分割，分割方法如附
    圖一所示，並由原告取得分割後北側部分。
、證據：提出鑑定報告書一份、土地登記謄本三份為證。
乙、被告方面：
壹、聲明：原告之訴駁回。
貳、陳述：
一、同意分割系爭土地，並提出系爭九四、九五地號土地之分割方案如附圖一所示。
二、系爭三○八地號土地上有兩造祖先墓地一座（如附圖二Ｇ部分所示），依其使用
    目的顯屬不能分割，是以祖墳部分土地應保持共有，且為期以後兩造得以順利祭
    祖，應留設一點五公尺道路（如附圖二Ｈ部分所示）保持共有，並提出如附圖二
    所示之分割方案。
丙、本院依職權履勘系爭土地，並囑託新竹縣竹東地政事務所測量，且依職權向新竹
    縣竹東地政事務所調取新竹縣芎林鄉○○段九四、九五、三○八地號土地自總登
    記以來歷次權利變動之土地登記謄本。
    理      由
一、本件原告主張：兩造共有坐落新竹縣芎林鄉○○段九四、九五、三○八地號土地
    ，原告為各自使用需要，迭次情商要求分割，被告均一再推辭或置之不理，為此
    依民法第八百二十三條、八百二十四條之規定，請求分割系爭土地，就系爭九四
    、九五地號土地部分同意被告所提出如附圖一所示之分割方案，而系爭三○八地
    號土地應依兩造應有部分比例各二分之一予以分割，分割方法如附圖一所示，並
    由原告取得分割後北側部分等語。
二、被告則抗辯以：同意分割系爭土地，其中同段九四、九五地號土地之分割方案如
    附圖一所示；惟同段三○八地號土地上有兩造祖先墓地一座（如附圖二Ｇ部分所
    示），依其使用目的顯屬不能分割，是以祖墳部分土地應保持共有，且為期以後
    兩造得以順利祭祖，應留設一點五公尺道路（如附圖二Ｈ部分所示）保持共有，
    並提出如附圖二所示之分割方案等語。
三、按各共有人得隨時請求分割共有物，民法第八百二十三條第一項前段定有明文。
    查兩造就共有之系爭土地並無不能分割之限制，兩造間亦無不分割之協議，則原
    告對各共有人為分割共有物之請求，自為前揭法條所許，應予准許。次按共有物
    如為數筆不同地號之土地，其共有人如非以成立一共有關係之意思而共有數筆土
    地時，應認其共有關係分別存在於每筆土地之上，惟如經全體共有人同意，法院
    為分割時仍得予以合併分割（最高法院九十年度台上字第一五九四號判決參照）
    。查系爭九四、九五地號土地均為兩造所共有，應有部分比例則如附表一所示，
    且兩造業已陳明同意將上開二筆土地合併分割，揆諸前開法條及說明，本院自得
    准予合併分割。
四、次按共有物之分割，依共有人協議之方法行之。分割之方法，不能協議決定者，
    法院得因任何共有人之聲請，命為左列之分配：一、以原物分配於各共有人。二
    、變賣共有物，以價金分配於各共有人。以原物為分配時，如共有人中，有不能
    按其應有部分受分配者，得以金錢補償之。民法第八百二十四條定有明文。又共
    有物之分割，應斟酌共有物之性質、經濟效益及全體共有人之利益，並應符合公
    平原則，且社會利益亦應考慮在內。經查：
  (一)就系爭土地使用之現況而言，坐落新竹縣芎林鄉○○段九四、九五、三○八地號
    土地上現均為樹木及雜草所覆蓋，雖可見平房一棟，但已無道路可供通行，且附
    近雜草叢生，並無人居住使用，系爭九四、三０八地號土地南側及九四、九五地
    號土地西側鄰路，西側為主要通行道路；另系爭三０八地號土地上有兩造祖墳一
    座（如附圖二Ｇ部分所示），業據本院於九十一年十二月十九日及九十二年九月
    四日會同新竹縣竹東地政事務所人員勘驗明確，有勘驗筆錄、九十一年十一月二
    十五日、九十二年八月六日及如附圖一、二所示複丈成果圖等件在卷足憑，復為
    兩造所不爭執。
  (二)本件兩造均陳明同意就系爭同段九四、九五地號土地合併以如附圖一所示之分割
    方案分割，堪認此一分割方式符合兩造之最大利益。本院審酌依此分割方案兩造
    所分得之土地形狀俱屬方正且完整，另仳鄰之附圖一所示九五地號土地Ｄ部分、
    九五地號Ｅ部分土地俱屬被告所有，自屬有利於分割後被告土地之經濟價值與利
    用上之便利等情狀，認以被告所提出之分割方案，即：系爭九四、九五地號土地
    合併分割，其中如附圖一所示Ｃ部分及Ｆ部分分歸原告所有、Ｄ部分及Ｅ部分分
    歸被告所有，其分割方式應屬公平適當，且無需再互為金錢之補償，亦符經濟效
    益及全體共有人之最大利益，爰判決如主文第一項所示。
  (三)按每宗耕地分割後每人所有面積未達○．二五公頃者，不得分割。但農業發展條
    例於八十九年一月四日修正施行前之共有耕地，得分割為單獨所有，其分割後之
    宗數，不得超過共有人人數。農業發展條例第十六條第一項第四款、第二項定有
    明文。查系爭新竹縣芎林鄉○○段三○八地號土地之使用分區為山坡地保育區、
    使用地類別為農牧用地，且兩造於三十九年八月十八日因繼承取得系爭土地應有
    部分，並於六十五年七月十四日辦妥土地所有權登記等情，有土地登記謄本在卷
    可稽（見本院卷第十五頁），則系爭三０八地號土地即為農業發展條例第三條第
    十一款所指之耕地，並有前開法條之適用。被告雖陳稱：系爭三○八地號土地上
    有兩造祖先墓地一座（如附圖二Ｇ部分所示），依其使用目的顯屬不能分割，是
    以祖墳部分土地應保持共有，且為期以後兩造得以順利祭祖，應留設一點五公尺
    道路（如附圖二Ｈ部分所示）保持共有等語，並提出如附圖二所示之分割方案。
    然倘依被告上開分割方法為分割，將使系爭土地細分為四份，且創設兩造就附圖
    二Ｇ、Ｈ部分之新共有關係，不惟使土地共有關係更行複雜，亦有違前述農業發
    展條例第十六條第一項第四款、第二項之規定。況系爭墓地依其使用目的亦非不
    得分割。故被告前揭分割方案，顯非適法，並無可採。另原告則主張：以如附圖
    一所示之分割方案分割系爭三０八地號土地，並由原告取得分割後北側部分等語
    。查系爭土地上有兩造祖墳一座，倘依原告上述分割方案，系爭墓地將完全坐落
    於附圖一所示Ａ部分之南側土地，有新竹縣竹東地政事務所九十二年九月四日複
    丈成果圖一份（見本院卷第一０二頁）附卷可稽。又上開土地倘分歸被告所有，
    原告業已陳明願意放棄對於其上墓地關於遷移及祭祀等權利，而被告於本院言詞
    辯論時亦曾陳明：其倘能分得全部墓地，亦可同意原告所提出之上開分割方案等
    語（均見本院卷第一０二頁）。復衡諸系爭三０八地號土地如附圖一所示Ｂ部分
    雖無鄰接道路，然因此部分土地與面臨道路之附圖一所示九五地號土地Ｃ部分均
    分歸原告所有，當無通行之困難。從而，本院認以原告所提出之分割方案，即如
    附圖一所示Ｂ部分，面積一七五八平方公尺分歸原告所有、Ａ部分面積一七五八
    平方公尺分歸被告所有，應屬公允，且亦有利於被告祭祀祖墳與原告利用土地之
    需求。被告雖另稱：雖原告個人放棄祭祀權利，但原告另有兄弟姊妹多人不見得
    意見會與原告相同，屆時如渠等仍就墓地主張權利，紛爭無法解決云云，然兩造
    親族間就系爭墓地之祭祀問題能否解決，究非本院所得審究，亦不能妨礙土地之
    充分利用與共有人請求分割使用土地之權利，故被告此部分抗辯仍非可取。
五、末按分割共有物之訴，核其性質，兩造本可互換地位，本件原告起訴雖於法有據
    ，然被告之應訴乃法律規定所不得不然，其所為抗辯自為伸張或防衛權利所必要
    。從而，本院認本件之訴訟費用應由兩造按如附表所示應有部分之比例並參酌依
    公告土地現值計算之價值作為分擔之標準始為公平，並諭知如主文第三項所示。
六、據上論結，本件原告之訴為有理由，依民事訴訟法第七十八條、第八十一條第二
    款、第八十五條第一項但書，判決如主文。
中　　　華　　　民　　　國　　九十三　　年　　　二　　　月　　二十七　　日
                                  臺灣新竹地方法院民事第一庭
~B法　　　官　鄭子俊
右為正本係照原本作成。
如對本判決上訴，須於判決送達後廿日內向本院提出上訴狀。
~B法院書記官　林美足
中　　　華　　　民　　　國　　九十三　　年　　　二　　　月　　二十七　　日
附表
┌────────┬──┬───────┬─────┬─────┐
│地           號 │地目│ 面        積 │  共有人  │應有部分  │
│                │    │              │  姓  名  │          │
├────────┼──┼───────┼─────┼─────┤
│新竹縣芎林鄉上山│田  │三百十七平方公│乙○○    │三分之二  │
│段九四地號      │    │尺            ├─────┼─────┤
│                │    │              │丙○○    │三分之一  │
├────────┼──┼───────┼─────┼─────┤
│新竹縣芎林鄉上山│建  │一千零一十三平│乙○○    │二分之一  │
│段九五地號      │    │方公尺        ├─────┼─────┤
│                │    │              │丙○○    │二分之一  │
├────────┼──┼───────┼─────┼─────┤
│新竹縣芎林鄉上山│林  │三千五百十六平│乙○○    │二分之一  │
│段三０八地號    │    │方公尺        ├─────┼─────┤
│                │    │              │丙○○    │二分之一  │
└────────┴──┴───────┴─────┴─────┘
